【裁判字號】    98,再易,5
【裁判日期】    990702
【裁判案由】    確認本票債權不存在
【裁判全文】
臺灣嘉義地方法院民事判決  98年度再易字第5號
再審原告    丙○○
再審被告    甲○○○
兼 訴 訟
代 理 人    乙○○
上列當事人間請求確認本票債權不存在事件，再審原告對於本院
民國98年7月31日96年度再易字第6號確定判決提起再審之訴，本
院判決如下：
    主       文
再審之訴駁回。
再審訴訟費用由再審原告負擔。
    理      由
壹、程序方面：
    按再審之訴，應於30日之不變期間內提起。前項期間，自判
    決確定時起算，判決於送達前確定者，自送達時起算，民事
    訴訟法第500條第1項及第2 項前段定有明文。本件再審原告
    以本院96年度再易字第6 號民事確定判決（下稱前再審確定
    判決），具有民事訴訟法第496條第1項第1 款及第436條之7
    之再審事由，向本院提起再審之訴，而上開本院確定判決係
    於送達前確定，依前揭規定，再審原告提起再審之訴之不變
    期間應自判決送達再審原告時起算，查再審原告於民國98年
    8月5日收受前再審確定判決，而於98年9月4日具狀提起再審
    之訴，顯未逾30日之不變期間，自屬合法，合先敘明。
貳、再審原告主張略以：
一、前再審確定判決有民事訴訟法第496條第1項第1款之再審事
    由：
    緣再審被告等2 人於本院95年度簡上字第58號民事事件中，
    請求確認再審被告等2 人於88年11月26日所共同簽發，到期
    日89年5 月26日，票號CH275813號，面額新臺幣（下同）30
    萬元之本票（下稱系爭本票）債權不存在，嗣經法院審理後
    ，判決再審被告等2人敗訴確定。詎再審被告等2人又對上開
    判決提起再審之訴，由本院以96年度再易字第6 號案件審理
    ，然該案件承審法官竟違背舉證責任分配之規定，忽略票據
    關係之無因性，而改判再審被告等2 人勝訴，並確認再審原
    告持有再審被告等2人 所簽發系爭本票之本票債權不存在，
    已違反民事訴訟法舉證責任之規定，自屬民事訴訟法第496
    條第1項第1款所規定之適用法規顯有錯誤。
二、前再審確定判決有民事訴訟法第436條之7之再審事由：
  (一)再審原告另發現本院91年度嘉簡字第257 號民事案件，再審
    被告甲○○○在該案91年7 月17日審理時自認：「當初黃振
    煌（即再審原告之子）拿了20萬元現金給乙○○（即再審被
    告），黃振煌說這筆錢先給我們用，以後由薪水慢慢抵銷」
    等語，此有該案筆錄影本1份可證，顯見再審被告等2人確實
    有向訴外人黃振煌借用款項，所以才簽發本票，前再審確定
    判決漏未斟酌此項重要證據，致誤認系爭本票沒有原因關係
    存在，顯屬誤判。
  (二)又前再審確定判決，針對法務部調查局93年4 月16日調科貳
    字第09300107120號鑑定報告（下稱93年4月16日調查局鑑定
    報告）、97年1月30日調科貳字第09700028160號鑑定報告（
    下稱97年1月30日調查局鑑定報告）均漏未審酌，蓋此2份鑑
    定報告均屬與案情有重要關係之證據，其中93年4 月16日調
    查局鑑定報告已明確說再審被告乙○○有偽造訴外人黃振煌
    之印章，另97年1 月30日調查局鑑定報告亦說明訴外人美林
    國際整合股份有限公司轉帳傳票上「黃振煌」印章是偽造的
    ，此等重要證據均未經前再審確定判決審酌，致為再審原告
    敗訴之判決，其判決自屬違誤。
  (三)再審原告另發現一項新證據，即89年2月8日訴外人黃振煌曾
    匯款10萬元到再審被告乙○○所經營訴外人家聲國際有限公
    司，此筆款項係再審被告乙○○叫訴外人黃振煌匯款，足證
    再審被告等2 人簽發系爭本票，確實有原因關係存在，然因
    前再審確定判決漏未斟酌上開重要證據，所以才造成誤判，
    為此再審原告爰提起再審之訴以資救濟。並聲請： 1、本院
    96年度再易字第6號民事判決廢棄；2、本院91年度嘉簡字第
    257號判決、95年度簡上字第58號判決應予確定；3、一審、
    二審、再審及本件再審訴訟費用由再審被告負擔。
、再審被告抗辯略以：
一、再審原告所提之言詞辯論筆錄，本身即可證明再審被告甲○
    ○○在該案中已陳述系爭本票係因領取薪資而簽發本票，跟
    前再審確定判決之認定完全相同，顯見已經過前再審判決審
    酌，並非屬足以影響裁判之重要證據漏未審酌。
二、調查局鑑定報告均業經前再審確定判決審酌過了，尤其是97
    年1 月30日調查局鑑定報告跟本案無關，該轉帳傳票是訴外
    人黃振煌的太太製作的，與再審被告等2人無關。
三、再審原告最新提出來之89年2月8日匯款單，是匯款給訴外人
    家聲國際有限公司，而且是在簽發系爭本票1 年半以後的事
    ，顯見與再審被告等2人無關。
四、原審的舉證責任分配有最高法院之判決可參，並無適用法規
    顯有錯誤。
五、綜上所述，再審原告所提再審之訴顯無理由，應予駁回。並
    聲明：如主文所示。
肆、本院之判斷：
    按「再審之訴顯無再審理由者，得不經言詞辯論，以判決駁
    回之」，民事訴訟法第502條第2項定有明文。又該條所謂再
    審之訴顯無再審理由，係指依再審原告所主張之再審理由，
    不經調查即可認定，在法律上顯無理由而不能獲得勝訴之判
    決者而言（最高法院88年度台上字第634 號判決參照）。經
    查：
一、就再審原告主張原確定判決有民事訴訟法第496條第1項第1
    款「適用法規顯有錯誤」部分：
  (一)按確定判決適用法規顯有錯誤者，得以再審之訴對之聲明不
    服，民事訴訟法第496條第1項第1 款定有明文。而所謂「適
    用法規顯有錯誤」，係指確定判決所適用之法規顯然不合法
    律之規定或與司法院尚有效之大法官會議之解釋或最高法院
    尚有效之判例顯然違反者而言，最高法院著有60年台再字第
    170 號判例可資參照。次按票據乃文義證券及無因證券，票
    據上之權利義務悉依票上所載文義定之，與其基礎之原因關
    係各自獨立，票據上權利之行使不以其原因關係存在為前提
    ；執票人行使票據上權利時，就其基礎之原因關係確係有效
    存在不負舉證責任；若票據債務人以自己與執票人間所存抗
    辯之事由對抗執票人，依票據法第13條規定觀之固非法所不
    許，惟仍應先由票據債務人就該抗辯事由負舉證之責任；必
    待為票據基礎之原因關係確立後，法院就此項原因關係進行
    實體審理時，當事人於該原因關係是否有效成立或已否消滅
    等事項有所爭執，始適用各該法律關係之舉證責任分配原則
    （最高法院97年度台簡上字第17號判決可參）。
  (二)經查，前再審確定判決認定系爭本票係由再審被告等2 人共
    同簽發，由再審被告乙○○交予訴外人即再審原告之子黃振
    煌，嗣訴外人黃振煌於系爭本票到期日後，再將系爭本票交
    予再審原告等情，此為兩造於前再審程序中所不爭執，並有
    系爭本票在卷可稽，準此，前再審確定判決認定再審原告於
    系爭本票到期日後，始自訴外人黃振煌處取得系爭本票，屬
    於期後背書取得票據權利，再審原告雖仍得行使票據上權利
    ，惟系爭本票之票據抗辯並不切斷，因而認定再審被告等2
    人得以對抗訴外人黃振煌之事由對抗再審原告之法律見解，
    符合票據法第41條第1 項：「到期日後之背書，僅有通常債
    權轉讓之效力」及民法第299條第1項：「債務人於受（債權
    讓與）通知時，所得對抗讓與人之事由，皆得以之對抗受讓
    人」等規定，適用法律並無違誤，自難認係適用法規顯有錯
    誤。
  (三)再者，前再審確定判決採信再審被告等2 人主張簽發系爭本
    票之緣由，係為供訴外人黃振煌作為「發放薪資報酬之作帳
    憑據」，並非因借貸關係而簽發本票等情，係根據再審被告
    等2 人提出其上有「黃振煌」簽名、印文之88年12月14日借
    據，其上載明「黃振煌本人在此影本同意，乙○○所簽立並
    交予黃振煌保管上述及其他任何本票，以後將由公司之報酬
    代為抵銷或清償，將不得轉讓及聲請法院強制執行，使乙○
    ○無後顧之憂，竭力於公司之發展。公司成立後所有本票轉
    由公司保管並自動以公司報酬抵銷或清償完畢，本票雖未返
    還及塗消，本票票據權利亦自動消滅作廢、失效」等文句之
    借據為憑，而其中編號(1)本票即為系爭本票，並佐以訴外人
    黃振煌自承該借據上「黃振煌」之簽名係其親自簽名無訛（
    見本院91年度嘉簡字第257號卷2第22頁），另參酌本院91年
    度嘉簡字第257 號確定本票債權不存在事件審理時，將上開
    借據及訴外人黃振煌之「印章樣式卡片」囑託法務部調查局
    鑑定結果，亦認兩者「黃振煌」印文經初步比對結果，印文
    形體大致能夠疊合，且有若干紋線特徵亦相符等情（見本院
    91年度嘉簡字第257號卷4第250頁、第276頁反面、第74頁正
    、反面），堪認上開借據關於「黃振煌」之簽名、印文及借
    據所載內容，均為真正。因之認定再審原告所主張前揭借據
    上「黃振煌」印文是遭偽刻，該借據所載內容亦係偽造云云
    ，與上開鑑定結果及訴外人黃振煌自承借據上之簽名為真正
    等情不符，其主張洵非可採。
  (四)承上，前再審確定判決因認定上揭88年12月14日借據為真正
    ，且審酌其上記載「乙○○所簽立並交予黃振煌保管上述及
    其他任何本票，以後將由公司之報酬代為抵銷或清償，....
    。公司成立後所有本票轉由公司保管並自動以公司報酬抵銷
    或清償完畢....」等語，其內容均在強調再審被告乙○○所
    簽發之本票，於新公司成立前，由訴外人黃振煌保管，但於
    新公司成立後，則由新公司保管，且皆由再審被告乙○○自
    新公司應領取之薪資報酬互為抵銷等情，因此，由再審被告
    乙○○因簽發本票所負之債務，係與再審被告乙○○自新公
    司領取之薪資報酬，兩者互為抵銷乙節，即可窺知，再審被
    告簽發本票之原因關係，並非存在於再審被告乙○○與訴外
    人黃振煌之間甚明，職是，前再審確定判決乃綜參上情，認
    定再審被告等主張：因領取薪資而簽發系爭本票以供作薪資
    之作帳憑據等語，洵信屬實。至於再審原告雖主張系爭本票
    係因借貸關係而簽發云云，惟再審原告就兩造間之金錢交付
    係基於借貸關係乙節，未能舉證以實其說，其主張尚無足憑
    採，遂判決確認再審原告所持有系爭本票對於再審被告等2
    人之本票債權不存在。則前再審確定判決既已先就再審被告
    2 人主張之原因關係及所為之舉證，依卷內證據資料審酌後
    ，認定其為可採，並說明不採信再審原告主張之理由，從而
    前再審確定判決所為舉證責任之分配，顯無再審原告所述忽
    略票據關係之無因性，逕要求執票人即再審原告先負舉證責
    任之情事，是再審原告上開主張，自無可採。
二、就再審原告主張前再審確定判決有民事訴訟法第436條之7「
    足以影響於裁判之重要證物，漏未斟酌」部分：
    按民事訴訟法第436條之7規定，對於簡易訴訟程序之第二審
    確定終局判決，如就足影響於判決之重要證物，漏未斟酌者
    ，亦得提起再審之訴或聲請再審；惟所謂「就影響於判決之
    重要證物漏未斟酌」，係指足以影響判決基礎之重要證物，
    雖在前訴訟程序業已提出，然未經確定判決加以斟酌者而言
    。或則忽視當事人聲明之證據而不予調查，或則就依聲請或
    依職權調查之證據未為判斷，均不失為漏未斟酌，且以該證
    物足以動搖原確定判決基礎者為限。若於判決理由項下說明
    無調查之必要，或縱經斟酌亦不足影響判決基礎之意見，即
    與漏未斟酌有間，不得據為本條所定之再審理由。惟查：
  (一)再審原告主張：另發現本院91年度嘉簡字第257 號民事案件
    中，再審被告甲○○○在該案中曾自認：「當初黃振煌拿了
    20萬元現金給乙○○，黃振煌說這筆錢先給我們用，以後由
    薪水慢慢抵銷」等語，顯見再審被告等2 人與訴外人黃振煌
    間確有借貸關係，所以才簽發本票云云。惟前再審確定判決
    中已詳細說明兩造間確實有金錢往來關係，並認定再審被告
    等2 人主張因領取薪資而簽發系爭本票，尚非無稽，且進一
    步說明無法單憑再審被告乙○○收受金錢之事實，即推認其
    與訴外人黃振煌間有借貸關係存在各情，均已明確說明法院
    得心證之理由，況依再審原告所舉上開筆錄觀之，其內容亦
    已明確提及該筆款項與薪資有所關聯，均與前再審確定判決
    之認定相同，經斟酌後亦不足影響該判決之基礎，此即與民
    事訴訟法第436條之7所謂漏未斟酌有間，不得據為再審理由
    。
  (二)至於再審原告另主張發現89年2月8日訴外人黃振煌匯款10萬
    元給再審被告乙○○所經營訴外人家聲國際有限公司之匯款
    單據1 紙，而認前再審確定判決漏未審酌該重要證據，並主
    張系爭本票確實有原因關係存在云云。惟單從再審原告所提
    出該匯款單據之形式以觀（詳民事再審之訴狀附證1 ），除
    其上已明確記載受款人為訴外人家聲國際有限公司，並非再
    審被告等2 人外，縱使認為該匯款單據係屬兩造間或再審被
    告等2 人與訴外人黃振煌間之資金往來，但仍無法證明雙方
    間有成立消費借貸關係，其理由均已見前述；況系爭本票之
    票面金額為30萬元，惟該匯款單據之匯款金額則為10萬元，
    二者金額並不相符，且匯款日期更是在系爭本票發票日2 個
    多月之後，實難認二者間有何關連存在，誠難認該匯款單據
    經斟酌後足以影響該判決之基礎，自亦不得據為再審理由。
  (三)至於再審原告又主張前再審確定判決針對93年4 月16日調查
    局鑑定報告及97年1 月30日調查局鑑定報告均漏未斟酌部分
    ，經查前再審確定判決於理由中已清楚說明依一般人生活經
    驗，一人同時擁有多顆印章乃常見之情，尚難僅憑借據上印
    文與印鑑卡印文不符，遽認借據上印文係屬偽造等情（詳前
    再審確定判決第12頁），並詳細說明不採納93年4 月16日調
    查局鑑定報告之理由，自屬經斟酌是項證據後始為判決甚明
    ，再審原告上開指摘，自非可採。末者，有關再審原告所提
    出97年1 月30日調查局鑑定報告部分，係再審被告乙○○另
    案偽造文書之刑事案件所為鑑定，經核該鑑定標的分別為：
    訴外人美林國際整合股份有限公司活期存款印鑑卡上「黃
    振煌」印文、該公司轉帳傳票上「黃振煌」印文及印章
    實物1 枚，與本件系爭本票或前揭88年12月14日借據，俱無
    關聯，則再審原告執此與本案毫無關聯之97年1 月30日鑑定
    報告，主張發現足以影響於裁判之重要證物未經原審斟酌，
    亦無可採。
三、綜上，本件再審原告主張前再審確定判決有民事訴訟法第49
    6 條第1項第1款及同法436條之7之再審事由，均顯無理由。
伍、綜上所述，前再審確定判決並無民事訴訟法第436條之7、第
    496 條第1項第1款或該條他款之再審事由，本件再審意旨所
    主張之事項，在法律上均顯無依據，從而，再審原告提起本
    件再審之訴顯無理由，本院自得不經言詞辯論，逕以判決駁
    回。
陸、因本件事證已臻明確，兩造其餘主張陳述及所提之證據，經
    本院斟酌後，認與判決結果不生影響，均毋庸一一再予論述
    ，附此敘明。
柒、據上論結，本件再審之訴為顯無理由，依民事訴訟法第502
    條第2項、第78條判決如主文。
中    華    民    國    99    年    7    月    2    日
                  民一庭審判長法  官  林世芬
                              法  官  林望民
                              法  官  周俞宏
以上正本係照原本作成。
本件不得上訴。
中    華    民    國    99    年    7    月    2    日
                        書記官  劉怡欣

司法院資訊處製作；財團法人民間司法改革基金會備份。
